【裁判字號】    97,訴,1601
【裁判日期】    970630
【裁判案由】    妨害自由等
【裁判全文】
臺灣彰化地方法院刑事判決              97年度訴字第1601號
公  訴  人  臺灣彰化地方法院檢察署檢察官
被      告  乙○○
上列被告因妨害自由等案件，經檢察官提起公訴（97年度偵字第
3931 號） ，本院依簡式審判程序判決如下：
    主    文
乙○○犯剝奪他人之行動自由罪，處有期徒刑月；又犯恐嚇取
財罪，處有期徒刑柒月。應執行有期徒刑玖月。
    事    實
一、乙○○（一）於民國（下同）97年4 月10日下午3 時40分許
    ，在彰化縣彰化市○○路37號前，見甲○○獨自1 人，即基
    於妨害自由之犯意，以甲○○不慎撞及乙○○需要道歉為由
    ，自後以手指佯裝為槍管、頂住甲○○之背部，對甲○○恫
    稱：「出來混是要講道理的，如果不是講道理的話就會向甲
    ○○開槍」等語，並拿起甲○○之行李，致甲○○心生畏懼
    而被迫跟隨乙○○行走移動。（二）迨同日稍晚，行至彰化
    市第六信用合作社提款機前時，乙○○另基於恐嚇取財之犯
    意，向甲○○恫嚇：「叫你做什麼，你就做什麼，不然要對
    你不利」等語，致甲○○心生畏懼，以提款卡提領新臺幣（
    下同）39,000元交付與乙○○，乙○○收受前開金錢後，隨
    即將甲○○之行李返還與甲○○後，逕行離去。嗣經甲○○
    報警處理，始循線查獲上情。
二、案經彰化縣警察局彰化分局報請臺灣彰化地方法院檢察署檢
    察官偵查起訴。
    理    由
一、除被告所犯為死刑、無期徒刑、最輕本刑為3 年以上有期徒
    刑之罪或高等法院管轄第1審案件者外，於前條第1項程序進
    行中，被告先就被訴事實為有罪之陳述時，審判長得告知被
    告簡式審判程序之旨，並聽取當事人、代理人、辯護人及輔
    佐人之意見後，裁定進行簡式審判程序；除簡式審判程序及
    簡易程序案件外，第1審應行合議審判，刑事訴訟法第273條
    之1 第1 項、第284 條之1 分別定有明文。本件被告乙○○
    所涉係死刑、無期徒刑、最輕本刑為3 年以上有期徒刑之罪
    或高等法院管轄第1 審案件以外之罪，並於本院行準備程序
    時就被訴事實為有罪之陳述，本院合議庭依前揭規定，經評
    議結果，裁定改由受命法官獨任行簡式審判程序，合先敘明
    。
二、上開事實，業據被告乙○○於警詢、偵訊、本院準備程序、
    審理時坦承不諱（見臺灣彰化地方法院檢察署97年度偵字第
    3931號卷第4 、5 、23、24頁，本院97年度訴字第1601號卷
    第25、31-33 頁），核與證人即被害人甲○○於警詢中所為
    之證述相符（見臺灣彰化地方法院檢察署97年度偵字第3931
    號卷第6-9 頁），並有照片2 張附卷可稽（見臺灣彰化地方
    法院檢察署97年度偵字第3931號卷第13頁），足認被告之自
    白與事實相合，應堪採信，本件事證明確，其犯行洵堪認定
    ，應予依法論科。
三、按所謂「剝奪人之行動自由」，係指不法拘束他人之身體，
    使其進退行止不得自主自由之謂（最高法院90年度臺上字第
    1661號刑事判決意旨參照）；次按刑法第302 條之妨害自由
    罪，原包括私禁及以其他非法方法剝奪人之行動自由而言，
    所謂非法方法，當包括強暴、脅迫等情事在內，若以水果刀
    強押被害人上其所駕駛之自用轎車，剝奪其行動自由，並於
    車行途中，被害人要求迴車，並表示如不迴車，即跳車云云
    ，而於妨害自由行為繼續中，嚇稱如跳車即予輾死等語，自
    屬包含於妨害被害人行動自由之同一意念之中，縱其所為，
    合於刑法第305 條恐嚇危害安全之情形，仍應視為剝奪行動
    自由之部分行為，不另構成該條之罪（最高法院74年臺上字
    第3404號判例、95年度臺上字第4212號判決意旨參照）；再
    按刑法第302 條第1 項之罪，與同法第304 條第1 項及同法
    第305 條之罪，所保護之法益均為被害人之自由，刑法第30
    2 條之妨害自由罪，係妨害他人自由之概括的規定，故行為
    人具有一定目的，以非法方法剝奪人之行動自由者，除法律
    別有處罰較重之規定，應適用各該規定處斷外，縱其目的在
    行無義務之事或妨害他人行使權利或恐嚇他人，仍應逕依刑
    法第302 條第1 項論處，無適用同法第304 條、第305 條之
    餘地。誠以此項使人行無義務之事，或妨害人行使權利之低
    度行為，應為剝奪人行動自由之高度行為所吸收，不能以其
    目的係在使人行無義務之事，或妨害人行使權利，認為係觸
    犯刑法第302 條第1 項及第304 條第1 項之2 罪名，依同法
    第55條，從一重處斷（最高法院76年度臺上字第3511號判決
    、92 年度臺上字第6560號判決要旨參照）。復按刑法第346
    條第1 項所謂之恐嚇取財，係指以恐嚇之方法，迫使被害人
    將本人或第3 人之物交付而言。而同法第302 條第1 項之罪
    所稱之非法方法，已包括強暴、脅迫或恐嚇等一切不法手段
    在內，且該罪既係以私行拘禁為其非法剝奪人行動自由之例
    示，在性質上自須被害人行動自由被剝奪已持續相當之時間
    ，始足當之。因之，如行為人係基於恐嚇取財之單一犯罪目
    的，而以恐嚇之手段脅迫被害人將其本人或第3 人之物交付
    ，否則不讓離去。縱被害人於將其物交付之前，因畏懼不敢
    離去，致其行動自由僅遭受短瞬影響，並無持續相當時間遭
    受剝奪者。乃屬於上開恐嚇取財行為之當然結果，應僅論以
    刑法第346 條第1 項之罪，無另成立刑法第302 條第1 項之
    罪之餘地。
四、被告乙○○於如事實欄一（一）所示期間內之強制及恐嚇行
    為，包含於妨害行動自由之同一意念之中，是其所為，雖合
    於刑法第305 條恐嚇危害安全及第304 條強制罪之情形，仍
    應視為剝奪行動自由之部分行為，不再論罪。核其如事實欄
    一（一）所為，係犯刑法第302 條第1 項之剝奪他人行動自
    由罪；如事實欄一（二）所為，係犯刑法第346 條第1 項之
    恐嚇取財罪。被告所犯上開2 罪，犯意各別，行為互殊，應
    予分論併罰。爰審酌被告之素行非佳，正值壯年，竟不思循
    正當方式謀取收入，而以強暴、脅迫之方法，剝奪他人行動
    自由，恐嚇他人交付財物，造成被害人心靈恐懼、財物損失
    ，並嚴重危害良善風俗及社會治安，惡性非輕，惟念及其犯
    後尚能坦承犯行等一切情狀，分別量處如主文所示之刑，並
    定其應執行刑。末本件被告犯罪時間均係在96年4 月24日以
    後，並不符合中華民國96年罪犯減刑條例所定之減刑要件，
    尚無依該條例規定予以減刑之餘地。
據上論斷，應依刑事訴訟法第273 條之1第1項、第299條第1項前
段，刑法第302 條第1 項、第346 條第1 項、第51 條第1 項第5
款，刑法施行法第1條之1第1項、第2項前段，判決如主文。
本案經檢察官莊佳瑋到庭執行職務。
中    華    民    國    97    年    6     月    30    日
                        刑事第三庭    法  官  林秉暉
以上正本證明與原本無異。
如不服本判決，應於判決送達後10日內，向本院提出上訴書狀，
上訴書狀應「敘述具體上訴理由」，並按他造當事人之人數附繕
本。「切勿逕送上級法院」。
告訴人或被害人對於判決如有不服具備理由請求檢察官上訴者，
其上訴期間之計算係以檢察官收受判決正本之日期為準。
中    華    民    國    97    年    6     月    30    日
                                      書記官  梁高賓
所犯法條：
中華民國刑法第302條
私行拘禁或以其他非法方法，剝奪人之行動自由者，處5 年以下
有期徒刑、拘役或300元以下罰金。
因而致人於死者，處無期徒刑或 7 年以上有期徒刑，致重傷者，
處3年以上10年以下有期徒刑。
第1項之未遂犯罰之。
中華民國刑法第346條
意圖為自己或第三人不法之所有，以恐嚇使人將本人或第三人之
物交付者，處6 月以上5 年以下有期徒刑，得併科1,000 元以下
罰金。
以前項方法得財產上不法之利益，或使第三人得之者，亦同。
前二項之未遂犯罰之。


司法院資訊處製作；財團法人民間司法改革基金會備份。
